【裁判字號】    98,上,237
【裁判日期】    981020
【裁判案由】    拆屋還地等
【裁判全文】
臺灣高等法院臺中分院民事判決  98年度上字第237號
上  訴  人    丙○○
上  訴  人    戊○○
上  訴  人    乙○○（原名李鵬儀）
前列二人共同
訴訟代理人    潘仲文律師
前列二人共同
送達代收人    丁○○
上列當事人間請求拆屋還地等事件，兩造對於民國98年5月1日臺
灣臺中地方法院97年度中訴字第23號第一審判決各自提起上訴，
本院於民國98年10月6日言詞辯論終結，判決如下：
    主  文
兩造上訴均駁回。
第二審訴訟費用由兩造各自負擔。
    事實及理由
一、按於第二審為訴之變更、追加或提起反訴，非經他造同意，
    不得為之。但擴張或減縮應受判決事項之聲明者，不在此限
    。民事訴訟法第 446條第1項但書、第255條第1項第3款定有
    明文。查上訴人丙○○於原審請求「上訴人戊○○應給付臺
    中農田水利會新台幣（下同）42萬6000元，及自 98年3月10
    日起至清償日止，按年息百分之 5計算之利息，並由上訴人
    丙○○代為受領；另應自9 8年3月10日起至返還如原判決附
    圖所示Ｄ、Ｅ部分土地之日止，按月給付臺中農田水利會71
    00元，並由上訴人丙○○代為受領；上訴人乙○○、原審被
    告甲○○、徐小蓮應連帶給付臺中農田水利會 6萬2280元，
    及自98年3月10日起至清償日止，按年息百分之5計算之利息
    ，並由上訴人丙○○代為受領；另應自 98年3月10日起至返
    還如原判決附圖所示Ｆ部分土地之日止，按月連帶給付臺中
    農田水利會1038元，並由上訴人丙○○代為受領。」嗣於上
    訴時，聲明「上訴人戊○○應給付臺中農田水利會42萬6000
    元，及自97年7月21日起至清償日止，按年息百分之5計算之
    利息，並由上訴人丙○○代為受領；另應自97年7月21 日起
    至返還如附圖所示Ｄ、Ｅ部分土地之日止，按月給付臺中農
    田水利會7100元，並由上訴人丙○○代為受領；上訴人乙○
    ○、原審被告甲○○、徐小蓮應連帶給付臺中農田水利會 6
    萬2280元，及自97年7月21日起至清償日止，按年息百分之5
    計算之利息，並由上訴人丙○○代為受領；另應自 97年7月
    21日起至返還如原判決附圖所示Ｆ部分土地之日止，按月連
    帶給付臺中農田水利會1038元，並由上訴人丙○○代為受領
    。」核其所為係擴張應受判決事項之聲明，依首揭規定，無
    庸上訴人戊○○、乙○○之同意，即得為之，合先敘明。
二、上訴人丙○○主張：伊自民國（下同） 97年7月21日起，向
    訴外人臺灣省臺中農田水利會（下稱臺中農田水利會）承租
    坐落臺中市○區○○○段 463之19地號（下稱系爭土地），
    租期至100年7月20日屆滿。惟臺中農田水利會未依民法第42
    3條規定，及與伊所訂土地租賃契約第 10條約定，於簽約日
    起點交系爭土地予伊使用收益，且臺中農田水利會對於上訴
    人戊○○無權佔用系爭如原判決附圖所示Ｄ部分、面積0.00
    71公頃，及Ｅ部分、面積0.0054公頃土地，在其上搭建地上
    物；及上訴人乙○○無權佔用如原判決附圖所示Ｆ部分、面
    積0.0018公頃土地，在其上搭建地上物後，出租予原審被告
    甲○○與徐小蓮經營生意之情形，僅表示願意授權伊對其等
    起訴請求排除佔有，卻不願自行出面取回租賃物後交付予伊
    ，顯係怠於履行其交付合於使用收益租賃物之義務，伊只得
    本於民法第 242條規定，以自己名義，代臺中農田水利會行
    使同法第 767條規定之所有物返還請求權，請求上訴人等將
    系爭土地騰空後遷讓交還予臺中農田水利會，而由伊代為受
    領。又臺中農田水利會因未依約於 97年7月21日，將合於使
    用收益之系爭土地點交予伊，對伊應負債務不履行（給付遲
    延）之損害賠償責任，是伊為保全將來對臺中農田水利會之
    此項損害賠償請求權，自得代位臺中農田水利會，對上訴人
    戊○○、乙○○行使民法第179條之不當得利請求權及第184
    條之侵權行為損害賠償請求權，請求返還其等因無權佔用系
    爭土地，所受相當於租金之不當得利，以賠償臺中農田水利
    會因而所受損害，並由伊代為受領，為此提起本件訴訟，爰
    求為命(一)上訴人戊○○應將系爭如原判決附圖所示Ｄ部分、
    面積0.0071公頃，及Ｅ部分、面積0.0054公頃土地上之地上
    物拆除，將該 2部分土地交還臺中農田水利會，並由伊代為
    受領；(二)上訴人乙○○應於原審被告甲○○、徐小蓮自如原
    判決附圖所示Ｆ部分之地上物遷出後，將該地上物拆除，將
    土地交還臺中農田水利會，並由伊代為受領。(三)上訴人戊○
    ○應給付臺中農田水利會42萬6000元，及自 98年3月10日起
    至清償日止，按年息百分之 5計算之利息，並由上訴人丙○
    ○代為受領；另應自 98年3月10日起至返還如原判決附圖所
    示Ｄ、Ｅ部分土地之日止，按月給付臺中農田水利會7100元
    ，並由上訴人丙○○代為受領；(四)上訴人乙○○應給付臺中
    農田水利會6萬2280元，及自98年3月10日起至清償日止，按
    年息百分之 5計算之利息，並由上訴人丙○○代為受領；另
    應自 98年3月10日起至返還如原判決附圖所示Ｆ部分土地之
    日止，按月給付臺中農田水利會1038元，並由上訴人丙○○
    代為受領，(五)願供擔保請准宣告假執行（原審被告甲○○、
    徐小蓮受敗訴判決提起上訴後，於本院與上訴人丙○○和解
    ，此部分已經確定，不在本院審理範圍）
三、上訴人戊○○、乙○○抗辯：
  (一)上訴人戊○○則以：伊早在丙○○向訴外人臺中農田水利會
    承租系爭土地前（即距今20多年前），因跟隨父親在系爭土
    地上種植水稻及其他農作物，而利用如原判決附圖所示Ｄ部
    分後半部及Ｅ部分土地搭建鐵皮建物，供放置農具及農作物
    之用，並在Ｄ部分土地前半部鋪設水泥，且在該水泥空地前
    設置鐵門；惟伊嗣後已將鐵門向後移至水泥空地與鐵皮建物
    之間，而未再佔用該水泥空地，則丙○○請求伊交還原判決
    附圖所示Ｄ部分前半部之水泥空地，自非有據。又丙○○雖
    依據民法第 242條規定，主張代位臺中農田水利會請求伊拆
    除坐落原判決附圖所示Ｄ部分後半部與Ｅ部分土地上之地上
    物後交還土地，惟依臺中農田水利會向丙○○出具之函文內
    記載：「台端申請依法追訴案內土地之授權書，倘須授權，
    請提供相關授權文件，本會配合用印授權」等語觀之，足見
    臺中農田水利會有對伊行使權利之意願，則丙○○以臺中農
    田水利會怠於對伊行使權利為由，提起本件代位訴訟，顯與
    前揭條文規定不符。再者，丙○○對於臺中農田水利會未依
    其間之租賃契約約定，交付合於使用收益之租賃物一事，本
    得逕向臺中農田水利會請求賠償其因而所受損害，其竟捨此
    不為，主張代位臺中農田水利會，訴請伊賠償損害，殊屬無
    據。況且，民法第 242條所定代位權之行使，應以債務人陷
    於無資力或資力不足為要件，臺中農田水利會對於丙○○應
    負之上述債務不履行損害賠償責任，顯非陷於無資力或資力
    不足之狀態，丙○○遽行代位臺中農田水利會請求伊賠償損
    害，亦不合於代位權行使之要件。退步言之，縱認丙○○得
    代位臺中農田水利會請求伊賠償相當於租金之損害，然丙○
    ○所保全之債權，既係臺中農田水利會對其所負債務不履行
    損害賠償請求權，則丙○○得請求伊賠償之範圍，應限於其
    自 97年7月21日向臺中農田水利會承租系爭土地後所生之損
    害；又伊僅佔用系爭土地中如原判決附圖所示Ｄ部分後半部
    及Ｅ部分土地，故上訴人丙○○得請求伊賠償損害之範圍，
    自以伊實際佔用之土地面積為限；此外，系爭土地並非坐落
    市區，周圍亦非繁榮，且伊僅利用系爭土地如原判決附圖所
    示Ｄ部分後半部及Ｅ部分放置農具，並未出租他人，故丙○
    ○至多僅能請求伊賠償依該2部分土地申報地價年息百分之5
    計算之損害，丙○○以其與臺中農田水利會就系爭土地約定
    之全部租金7100元為據，請求伊賠償自98年3月10日起回溯5
    年之租金，自屬違誤等語，資為抗辯，並求為判決駁回丙○
    ○之訴；如受不利判決，願供擔保請准免為假執行之宣告。
  (二)上訴人乙○○則以：坐落於如原判決附圖所示Ｆ部分土地上
    之地上物，為伊之父親所搭建，嗣由伊于 97年5月間，出租
    予原審被告甲○○經營生意，是伊早在丙○○向臺中農田水
    利會承租系爭土地前，即佔用系爭土地迄今，除非丙○○同
    意不向伊請求金錢賠償，否則伊不願意將該部分土地上之地
    上物拆除及返還土地予丙○○等語，資為抗辯，並求為判決
    駁回丙○○之訴。
  (三)上訴人戊○○又抗辯：原判決附圖固有標示Ｄ部分土地面積
    為0.0071公頃、備註為庭院等情，惟均未註明Ｄ部分土地前
    半部及後半部之範圍及面積，是原判決附圖所示Ｄ部分前半
    部之範圍及面積既無從特定，原判決所認定：「系爭土地如
    附圖所示Ｄ部分前半部之水泥空地，為被告戊○○佔有中。
    」一節（見原判決第 7頁第5至6行），即屬調查未盡，併有
    理由不備之處。又上訴人戊○○於原審僅陳稱：「利用系爭
    土地之部分範圍，搭建鐵皮建物以供放置農具及農作物使用
    ‧‧‧」等語，則原判決所載：「被告戊○○所陳：‧‧‧
    而利用如附圖所示Ｄ部分後半部及Ｅ部分土地搭建鐵皮建物
    ，供放置農具及農作物之用‧‧‧」等語（見原判決第 7頁
    第10至12行），與上訴人戊○○於原審所陳不盡相符，佐以
    原判決附圖所示Ｅ部分土地係標示為房屋、Ｄ部分土地係標
    示為庭院等情，並可確認鐵皮建物即附圖標示為房屋部分係
    坐落於如原判決附圖所示Ｅ部分土地上，上訴人並無於如原
    判決附圖所示Ｄ部分土地搭建鐵皮建物之事實，則原判決所
    認定：「被告戊○○在其上如附圖所示Ｄ部分鋪設水泥及搭
    建鐵皮建物‧‧‧」一節（見原判決第 7頁第14至15行），
    應與事實不符，原審未予查明即遽為判決，亦有違失。再者
    ，上訴人戊○○所搭建之鐵皮建物僅坐落於如原判決附圖所
    示Ｅ部分土地，且其實際上未將如原判決附圖所示Ｄ部分土
    地全部鋪設水泥，亦未將如原判決附圖所示Ｄ部分土地全部
    佔有作為庭院使用，並應以鐵門設置之位置再將如原判決附
    圖所示Ｄ部分土地區分為空地及庭院等事實，均屬判斷上訴
    人戊○○佔有系爭土地範圍及面積之必要事項。原審固於97
    年 10月9日勘驗筆錄中載明：「諭知地政人員就被告戊○○
    所搭建建物及前方水泥空地加以測量，若有佔用系爭土地請
    就建物及空地面積分別標示。」等語，惟觀諸臺中市中山地
    政事務所土地複丈成果圖除略以標示Ｅ部分土地為房屋、Ｄ
    部分土地標示為庭院外，並未依系爭土地現況就原判決所認
    Ｄ部分土地有區分為前、後半部、空地及庭院、鋪設水泥之
    範圍及面積等情標示清楚，則該複丈成果圖顯與現況不盡相
    符，原審據為判決基礎，實有違誤。
四、原審判命(一)上訴人戊○○應將坐落臺中市○區○○○段 463
    之19地號如原判決附圖所示Ｄ部分、面積0.0071公頃，及Ｅ
    部分、面積0.0054公頃土地上之地上物（包括建物與地面之
    水泥）拆除，將原判決附圖所示Ｄ、Ｅ部分土地交還臺灣省
    臺中農田水利會，並由上訴人丙○○代為受領；(二)上訴人乙
    ○○應於原審被告甲○○、徐小蓮自如原判決附圖所示Ｆ部
    分之地上物遷出後，將該地上物拆除，將土地交還臺中農田
    水利會，並由伊代為受領；駁回上訴人丙○○其餘之訴，並
    就上訴人丙○○勝訴部分，依兩造之聲清，分別為准、免假
    執行之宣告。上訴人丙○○就其敗訴部分聲明不服，求為判
    決：(一)原判決不利於上訴人丙○○部分廢棄；(二)上廢棄部分
    ，上訴人戊○○應給付臺中農田水利會42萬6000元，及自98
    年3月10日起至清償日止，按年息百分之5計算之利息，並由
    上訴人丙○○代為受領；另應自 98年3月10日起至返還如原
    判決附圖所示Ｄ、Ｅ部分土地之日止，按月給付臺中農田水
    利會7100元，並由上訴人丙○○代為受領；上訴人乙○○應
    給付臺中農田水利會6萬2280元，及自98年3月10日起至清償
    日止，按年息百分之 5計算之利息，並由上訴人丙○○代為
    受領；另應自 98年3月10日起至返還如原判決附圖所示Ｆ部
    分土地之日止，按月給付臺中農田水利會1038元，並由上訴
    人丙○○代為受領。上訴人戊○○、乙○○亦提起上訴，求
    為判決(一)原判決不利於上訴人戊○○、乙○○部分廢棄；(二)
    上廢棄部分，上訴人丙○○在第一審之訴及假執行之聲請均
    駁回；(三)如受不利判決，上訴人戊○○、乙○○願供擔保，
    請准免予宣告假執行。兩造就對造之上訴，均求為判決駁回
    上訴。（原審被告甲○○、徐小蓮受敗訴判決後提起上訴，
    於本院與上訴人丙○○和解，此部分已經確定，不在本院審
    理範圍）。
五、查上訴人丙○○自 97年7月21日起，向訴外人臺中農田水利
    會承租系爭土地，租期至100年7月20日屆滿。又上訴人戊○
    ○佔用系爭如原判決附圖所示Ｄ部分後半部面積0.0071公頃
    ，及Ｅ部分、面積0.0054公頃，並在Ｄ部分後半部做為庭院
    ，在Ｅ部分上搭建鐵皮建物；至Ｄ部分前半部空地上之水泥
    ，亦為上訴人戊○○所鋪設（原審卷第73頁），以及上訴人
    乙○○佔用系爭如原判決附圖所示Ｆ部分、面積0.0018公頃
    ，並在其上搭建地上物，出租予原審被告徐小蓮，租期至98
    年 5月21日屆滿；該地上物係原審被告徐小蓮與甲○○作為
    經營生意使用。上開事實有上訴人丙○○提出之土地租賃契
    約書2份、原審被告甲○○提出之房屋租賃契約書1份，及臺
    中市中山地政事務所受本院囑託、測量上訴人戊○○及乙○
    ○ 2人所鋪設與搭建之地上物佔用系爭土地之面積與位置後
    ，所繪製如原判決附圖所示之複丈成果圖相符，堪信為真實
    ，得採為本院判斷之基礎。
六、上訴人丙○○主張，臺中農田水利會未依法，及依兩造租約
    約定，於簽約日起點交系爭土地予伊使用收益，且系爭土地
    為上訴人戊○○、乙○○無權占有中，臺中農田水利會僅表
    示願意授權伊對上訴人等人起訴請求排除佔有，卻不願自行
    出面取回租賃物後交付予伊，顯係怠於履行其交付合於使用
    收益租賃物予承租人之義務，伊只得本於民法第 242條規定
    ，以自己名義，代臺中農田水利會行使同法第 767條規定之
    所有物返還請求權，請求戊○○及乙○○將系爭土地騰空後
    遷讓交還予臺中農田水利會，而由伊代為受領，並依民法第
    179條之不當得利請求權及第184條之侵權行為損害賠償請求
    權，請求返還其等因無權佔用系爭土地，所受相當於租金之
    不當得利，以賠償臺中農田水利會因而所受損害，並由伊代
    為受領云云。惟遭上訴人戊○○、乙○○所否認。是本件應
    審究者，為(一)上訴人戊○○有無佔用系爭如原判決附圖所示
    Ｄ部分前半部之水泥空地？(二)倘有佔用，上訴人戊○○佔用
    系爭如原判決附圖所示Ｄ、Ｅ部分，對系爭土地之所有人而
    言，有無正當權源？另上訴人乙○○佔用如原判決附圖所示
    Ｆ部分搭建地上物後，出租予原審被告徐小蓮，由原審被告
    徐小蓮與甲○○在該地上物內經營生意，對系爭土地之所有
    人而言，有無正當權源？(三)上訴人丙○○依據民法第242 條
    規定，請求上訴人戊○○將系爭如原判決附圖所示Ｄ、Ｅ部
    分之地上物拆除，將該 2部分土地交還臺中農田水利會，並
    由其代為受領；另請求上訴人乙○○於原審被告甲○○、徐
    小蓮自如原判決附圖所示Ｆ部分之地上物遷出後，將該地上
    物拆除，將土地交還臺中農田水利會，並由其代為受領，有
    無理由？(四)上訴人丙○○另本於民法第 242條規定，請求上
    訴人戊○○、乙○○就其等無權佔用系爭土地，致臺中農田
    水利會所受相當於租金之損害，向臺中農田水利會負責賠償
    ，並由其代為受領，有無理由？經查：
  (一)系爭如原判決附圖所示Ｄ部分前半部之水泥空地，為上訴人
    潘燿燻佔有中：
    按對於物有事實上管領之力者，為佔有人，民法第 940條定
    有明文，所謂對於物有事實上之管領力，指對於物得為支配
    ，排除他人之干涉。依上訴人戊○○所陳：伊係在距今20多
    年前，因跟隨父親在系爭土地上種植水稻及其他農作物，而
    利用如原判決附圖所示Ｄ部分後半部及Ｅ部分土地搭建鐵皮
    建物，供放置農具及農作物之用，並在Ｄ部分土地前半部鋪
    設水泥，且在該水泥空地前設置鐵門等情觀之，系爭土地原
    本應大部分為可供耕作之農用土地，則上訴人戊○○在如原
    判決附圖所示Ｄ部分鋪設水泥及搭建鐵皮建物，並在水泥地
    前方設置鐵門，其目的顯然在將Ｄ部分土地完全置於自己實
    力支配之下，而排除他人對該部分土地之干涉，是上訴人戊
    ○○自斯時起，對於Ｄ部分土地之全部即具有事實上之管領
    力，而為佔有人，要無疑義。至上訴人潘燿燻嗣後雖將原本
    設置於Ｄ部分前方水泥空地前之鐵門，向後移至水泥空地與
    鐵皮建物之間，然其既未將先前自行鋪設於前半部空地上之
    水泥一併移除，難認其已拋棄對該水泥地之事實上管領力，
    ，且依卷附照片所示（原審卷第23頁），上訴人潘燿燻之Ｄ
    部分後半部亦由Ｄ部分前方水泥空地出入，故上訴人戊○○
    對該水泥空地之佔有仍未消滅，其抗辯並未佔用原判決附圖
    所示Ｄ部分土地前半部之水泥空地云云，即非可採。又其佔
    用原判決附圖所示Ｄ部分土地既構成無權佔有，應全部拆除
    返還，雖地政事務所未將Ｄ部分土地明確註明前半部水泥地
    之面積及後半部庭院之面積各為若干，亦無礙於上訴人丙○
    ○對其請求返還佔有物，上訴人潘燿燻抗辯原審未調查完備
    ，誤認伊佔用Ｄ部分土地前半部水泥地云云，並不足採。
  (二)上訴人戊○○佔用系爭如原判決附圖所示Ｄ、Ｅ部分土地，
    上訴人乙○○佔用如原判決附圖所示Ｆ部分土地，對系爭土
    地之所有人而言，均構成無權佔有：按所有人對於無權佔有
    或侵奪其所有物者，得請求返還之，民法第 767條前段定有
    明文。查上訴人戊○○佔用系爭如原判決附圖所示Ｄ、Ｅ部
    分土地，於其上鋪設水泥做為庭院與搭建鐵皮建物，惟其未
    能提出曾向系爭土地所有人即臺中農田水利會承租該 2部分
    土地，或經臺中農田水利會同意而使用該 2部分土地之證明
    ，是其等對臺中農田水利會而言，顯係無權佔用甚明。又上
    訴人乙○○佔用如原判決附圖所示Ｆ部分土地，在其上搭建
    地上物後，將該地上物出租予原審被告徐小蓮，供原審被告
    徐小蓮及甲○○經營生意使用，則在其間之租賃契約期限於
    98年5月21日屆滿前， Ｆ部分土地乃由原審被告徐小蓮與甲
    ○○直接佔有，至上訴人乙○○則為間接佔有人。惟上訴人
    乙○○未能舉證證明其佔用Ｆ部分土地，已獲得臺中農田水
    利會之同意，或有其他正當權源，則其佔用Ｆ部分土地，對
    於臺中農田水利會而言，亦均無合法權源。
  (三)上訴人丙○○依據民法第 242條規定，請求上訴人戊○○、
    乙○○拆屋還地，為有理由：按出租人有以合於所約定使用
    收益之租賃物交付承租人之義務，苟租賃物為第三人不法佔
    有時，並應向第三人行使其返還請求權，以備交付，其怠於
    行使此項權利者，承租人因保全自己債權得代位行使之，此
    觀民法第423條及第242條之規定自明（最高法院47年台上字
    第1815號判例要旨參照）。又，按債務人怠於行使其權利時
    ，債權人因保全債權，得以自己之名義，行使其權利，但專
    屬於債務人本身者，不在此限；又前條債權人之權利，非於
    債務人負遲延責任時，不得行使，但專為保存債務人權利之
    行為，不在此限，民法第242條及第243條分別定有明文。系
    爭土地乃上訴人丙○○向臺中農田水利會承租，依民法第42
    3 條規定：「出租人應以合於所約定使用收益之租賃物，交
    付承租人，並應於租賃關係存續中，保持其合於約定使用、
    收益之狀態」，及上訴人丙○○與臺中農田水利會所訂卷附
    系爭土地租賃契約第10條約定：臺中農田水利會應於簽約日
    （即 97年7月21日），將土地按現狀點交予上訴人丙○○可
    知：臺中農田水利會負有於 97年7月21日，將合於約定使用
    、收益之租賃物，交付上訴人丙○○之義務。然上訴人丙○
    ○陳稱：臺中農田水利會迄今未點交系爭土地予上訴人丙○
    ○等語，為上訴人戊○○所是認（參見上訴人戊○○於原審
    所具民事答辯（二）狀第 2頁倒數第5、6行所述：「農田水
    利會既未將系爭土地交付原告（按即上訴人丙○○）」等語
    ），復為上訴人乙○○所不爭執，再由系爭如原判決附圖所
    示Ｄ、Ｅ、Ｆ部分，現仍為上訴人戊○○、乙○○等佔有使
    用，上訴人丙○○目前並無可能對於系爭土地進行完整之規
    劃與利用一節觀之，堪信上訴人丙○○所陳上情屬實，是臺
    中農田水利會顯未依前揭民法條文及租約約定，於 97年7月
    21日點交合於使用收益之租賃物予上訴人丙○○，其對上訴
    人丙○○所負此項債務，業已陷於給付遲延。再者，依上訴
    人丙○○所提臺中農田水利會於 98年2月13日對其所發中水
    財字第0980000788號函說明第2項所載：「依據投標須知第1
    點第 4款及第5點第3款規定：『．．．不得請求本會（按即
    臺中農田水利會）排除第三人之佔有及．．．如發生糾紛願
    自行協調解決』，台端（按即上訴人丙○○）申請依法追討
    案內土地之授權書，倘需授權，請提供相關授權文件，本會
    配合用印授權」等語可知，臺中農田水利會並無意自行出面
    ，對於無權佔用系爭土地之上訴人戊○○、乙○○行使所有
    物返還請求權，以排除上訴人戊○○、乙○○等對系爭土地
    之佔有，俾其得依與上訴人丙○○間之租約約定，將合於使
    用收益之系爭土地交付上訴人丙○○，是臺中農田水利會怠
    於對上訴人戊○○、乙○○等行使權利，乃甚為明顯，則上
    訴人丙○○為保全自己對系爭土地得使用收益之契約上權利
    ，代位臺中農田水利會，以自己名義，對上訴人戊○○、乙
    ○○等人行使所有物返還請求權，自合於前引民法第 242條
    、第 243條規定，以及上開判例要旨。上訴人戊○○雖抗辯
    ：臺中農田水利會以上述函文表明同意授權上訴人丙○○對
    伊起訴，以排除伊對系爭土地之佔有，顯見臺中農田水利會
    有對伊行使權利之意願，並未怠於行使權利云云，然臺中農
    田水利會身為系爭土地之所有人，本得請求上訴人戊○○、
    乙○○等交還無權佔用之如附圖所示Ｄ、Ｅ、Ｆ部分土地，
    且其在將系爭土地出租予上訴人丙○○後，更應積極主動排
    除上訴人戊○○、乙○○等對上開土地之無權佔有，始得依
    租賃契約交付合於使用收益之系爭土地予上訴人丙○○，惟
    由該水利會對上訴人丙○○所發上開函文觀之，其對於系爭
    土地遭上訴人戊○○、乙○○等無權佔用之情形，非但無意
    自行出面排除，甚且引用其出租系爭土地時之投標須知，強
    調自己並無排除第三人佔用該土地之義務，是該水利會顯然
    完全欠缺向上訴人戊○○、乙○○等行使所有物返還請求權
    之意願，更無實際行使權利之行為，故其確有怠於行使權利
    之情事無疑，上訴人戊○○上開抗辯，要無足採。從而，上
    訴人丙○○本於民法第 242條規定，請求上訴人戊○○應將
    系爭如原判決附圖所示Ｄ部分、面積0.0071公頃，及Ｅ部分
    、面積0.0054公頃上之地上物（包括建物及地面之水泥）拆
    除，將該 2部分土地交還臺中農田水利會，及請求上訴人乙
    ○○於原審被告甲○○、徐小蓮自如原判決附圖所示Ｆ部分
    之地上物遷出後，將該地上物拆除，將土地交還臺中農田水
    利會，並由其代為受領，自屬有據。
  (四)上訴人丙○○另本於民法第 242條規定，請求上訴人戊○○
    、乙○○就其等無權佔用系爭土地，致臺中農田水利會所受
    相當於租金之損害，向臺中農田水利會負責賠償，並由其代
    為受領，為無理由：
    上訴人丙○○雖另主張：臺中農田水利會因未依約於 97年7
    月21日，將合於使用收益之系爭土地點交予伊，對伊應負給
    付遲延之損害賠償責任，伊為保全將來對臺中農田水利會之
    此項債務不履行損害賠償請求權，得代位臺中農田水利會，
    請求上訴人戊○○、乙○○返還其等因無權佔用系爭土地，
    所受相當於租金之不當得利，以賠償臺中農田水利會因而所
    受損害，且均由伊代為受領等語。惟按代位權係債權人代行
    債務人之權利，代行者與被代行者之間，必須有債權債務關
    係之存在，否則即無行使代位權之可言，並以債權人如不代
    位行使債務人之權利，其債權即有不能受完全滿足清償之虞
    而有保全債權之必要，始得為之。倘債之標的與債務人之資
    力有關，如金錢之債，其債務人應就債務之履行負無限責任
    時，代位權之行使，自以債務人陷於無資力或資力不足為要
    件。若債務人未陷於無資力或資力不足者，即無行使代位權
    以保全債權之必要。至於債務人無資力或資力不足，既係債
    權人得為保全其金錢債權而行使代位權之合法要件，自係有
    利於債權人之事實，依民事訴訟法第 277條前段：「當事人
    主張有利於己之事實者，就其事實有舉證之責任」規定，應
    由債權人負舉證責任。承前所述，上訴人丙○○既主張其係
    為保全臺中農田水利會因遲延未將系爭土地點交予其使用收
    益，對其所應負債務不履行損害賠償責任之金錢債權，而代
    位臺中農田水利會對上訴人戊○○、乙○○等行使不當得利
    返還請求權及侵權行為損害賠償請求權，請求上訴人戊○○
    、乙○○等為金錢之給付，依前揭說明，應由上訴人丙○○
    就臺中農田水利會已陷於無資力或資力不足，致上訴人丙○
    ○對該水利會之上開債務不履行損害賠償債權，有不能受償
    之虞此項利己事實，負舉證責任，然上訴人丙○○就此並未
    提出任何證據加以證明，則就此項應由其負舉證責任事實之
    不能證明，應受不利之認定。是臺中農田水利會既無欠缺資
    力或資力不足之情事，上訴人丙○○因該水利會未依約定期
    限交付租賃物予其使用收益，對該水利會享有之給付遲延損
    害賠償債權，即無不能受完全清償之危險，上訴人丙○○自
    無為保全該項債權而代位該水利會行使權利之必要，從而，
    上訴人丙○○另本於民法第 242條規定，代位臺中農田水利
    會，請求上訴人戊○○、乙○○等返還因無權佔用系爭土地
    所受相當於租金之不當得利，以賠償臺中農田水利會因而所
    受損害，並由其代為受領，於法無據，不能准許。
  (五)綜上，上訴人丙○○向訴外人臺中農田水利會承租系爭土地
    後，臺中農田水利會既怠於請求無權佔用系爭土地之上訴人
    戊○○、乙○○返還系爭土地，致使其依租約約定，應交付
    系爭土地予上訴人丙○○使用收益之義務，陷於給付遲延，
    則上訴人丙○○依據民法第 242條規定，請求上訴人戊○○
    將系爭如原判決附圖所示Ｄ部分、面積0.0071公頃，及Ｅ部
    分、面積0.0054公頃上之地上物（包括建物及地面之水泥）
    拆除，將該 2部分土地交還臺中農田水利會；並請求上訴人
    乙○○於原審被告甲○○、徐小蓮自如原判決附圖所示Ｆ部
    分之地上物遷出後，將該地上物拆除，將土地交還臺中農田
    水利會，並由其代為受領，為有理由，應予准許。至上訴人
    丙○○另本於民法第 242條規定，請求上訴人戊○○給付臺
    中農田水利會4萬2600元，及自98年3月10日起之法定遲延利
    息，另自 97年7月21日起至返還如原判決附圖所示Ｄ、Ｅ部
    分土地之日止，按月給付臺中農田水利會7100元；及請求上
    訴人乙○○給付臺中農田水利會6萬2280元，及自97年7月21
    日起之法定遲延利息，另自 98年3月10日起至返還如原判決
    附圖所示Ｆ部分土地之日止，按月給付臺中農田水利會1038
    元，並均由上訴人丙○○代為受領部分，依前揭說明，為無
    理由，應予駁回。
七、綜上所述，原審就上開應予准許部分，為上訴人戊○○、乙
    ○○敗訴之判決，並依兩造聲請分別為准、免假執行之宣告
    ，經核尚無不合，其餘不應准許部分，原審為上訴人丙○○
    敗訴之判決，並駁回其該部分假執行之聲請，亦無不合。兩
    造上訴意旨，分別指摘原判決其敗訴部分不當，求為廢棄改
    判，均無理由，應予駁回。
八、本件事實已臻明確，兩造其餘攻擊防禦方法，經核均與判決
    結果無影響，爰不分別斟酌論述，附此敘明。
九、據上論結，本件兩造之上訴均為無理由，依民事訴訟法第44
    9條第1項、第78條，判決如主文。
中    華    民    國    98    年    10    月    20    日
                民事第七庭    審判長法  官  童有德
                                    法  官  陳繼先
                                    法  官  曾謀貴
以上正本係照原本作成。
丙○○不能上訴，戊○○、乙○○得上訴。
如對本判決上訴，須於收受判決送達後20日內向本院提出上訴書
狀，其未表明上訴理由者，應於提出上訴後20日內向本院提出上
訴理由書（須按他造人數附具繕本）。
上訴時應提出委任律師為訴訟代理人之委任狀。具有民事訴訟法
第466條之1第1項但書或第2項之情形為訴訟代理人者，另應附具
律師及格證書及釋明委任人與受任人有該條項所定關係之釋明文
書影本。
                                    書記官  王麗珍
中    華    民    國    98    年    10    月    20    日
                                                      Ｓ


司法院資訊處製作；財團法人民間司法改革基金會備份。
